【裁判字號】    99,訴,118
【裁判日期】    990625
【裁判案由】    分割共有物
【裁判全文】
臺灣新竹地方法院民事判決               99年度訴字第118號
原      告  乙○○
原      告  丁○○
兼訴訟代理  甲○○
人
被      告  丙○○
            戊○○
上列當事人間分割共有物事件，本院於民國99年6 月17日言詞辯
論終結，判決如下：
    主      文
兩造共有坐落新竹市○○段八四四地號、地目田、面積一三五八
．一七平方公尺土地，依下列方法分割：如附圖所示編號A 部分
、面積二七一．六三平方公尺土地分歸被告丙○○取得；編號B
部分、面積二七一．六三平方公尺土地分歸原告丁○○取得；編
號C 部分、面積二七一．六三平方公尺土地分歸原告乙○○取得
；編號D 部分、面積二七一．六三平方公尺土地分歸被告戊○○
取得；編號E 部分、面積二七一．六四平方公尺土地分歸被告甲○○取得。
訴訟費用由被告各負擔五分之一，餘由原告各負擔五分之一。
    事實及理由
甲、程序方面
    被告丙○○經合法通知，未於言詞辯論期日到場，核無民事
    訴訟法第386條所列各款情形，爰依原告之聲請，由其一造
    辯論而為判決。
貳、實體方面：
一、原告主張：兩造為兄弟關係，緣坐落新竹市○○段844 地號
    、地目田、面積1358.17 平方公尺土地（以下簡稱系爭土地
    ）係兩造因分割繼承而取得，目前由兩造所共有，應有部分
    各5 分之1 。因系爭土地並無因法令限制不許分割情事，亦
    無因使用目的有不能分割之情形，而兩造就系爭土地復未訂
    有不分割之契約，惟就分割方法則未能獲致協議，爰訴請准
    予裁判分割。查系爭土地上有一間兩造父親所搭建未辦理保
    存登記之建物，父親去世後，前開建物分歸被告丙○○取得
    ，其他部分則為休耕之田地，因系爭土地地形方正，東側面
    臨西濱快速道路，則依附圖所示之分割方案為分割，對兩造
    各共有人而言，均為公平，希望將如附圖所示編號A 部分土
    地分歸被告丙○○取得；編號B 部分土地分歸原告丁○○取
    得；編號C 部分土地分歸原告乙○○取得；編號D 部分土地
    分歸被告戊○○取得；編號E 部分土地分歸被告甲○○取得
    。並聲明：兩造共有之系爭土地准予分割。
二、被告方面：
（一）被告戊○○部分：
      其目前並未使用系爭土地，希望將如附圖所示編號D 部分
      土地分歸其取得，並聲明：同意分割。
（二）被告丙○○未於言詞辯論期日到場，亦未提出準備書狀作
      何聲明或陳述。
三、法院之判斷：
（一）按各共有人得隨時請求分割共有物，但因物之使用目的不
      能分割或契約訂有不分割之期限者，不在此限；又共有物
      之分割方法不能協議決定，或於協議決定後因消滅時效完
      成經共有人拒絕履行者，法院得因任何共有人之請求，命
      為下列之分配：1.以原物分配於各共有人。但各共有人均
      受原物之分配顯有困難者，得將原物分配於部分共有人。
      2.原物分配顯有困難時，得變賣共有物，以價金分配於各
      共有人；或以原物之一部分分配於各共有人，他部分變賣
      ，以價金分配於各共有人。民法第823 條第1 項、第824
      條第2 項分別定有明文。第按每宗耕地分割後每人所有面
      積未達0.25公頃者，不得分割，但本條例89年1 月4 日修
      正施行後所繼承之耕地，得分割為單獨所有，為農業發展
      條例第16條第1 項第3 款所明定，再農業發展條例係於89
      年1 月26日經總統令修正公布。查依系爭土地之土地登記
      簿謄本所載，系爭土地地目為田，使用分區為特定農業區
      ，自屬農業發展條例第3 條第11款所定義之耕地，其分割
      自應受限於農業發展條例之限制。又查，原告主張系爭土
      地係兩造於94年9 月19日因分割繼承而取得，並於94年12
      月27日辦畢分割繼承登記，現由兩造所共有，應有部分各
      5 分之1 ，因系爭土地並無因法令限制不許分割情事，亦
      無因使用目的有不能分割之情形，兩造就系爭土地復未訂
      有不分割之契約，惟就分割方法則未能獲致協議之事實，
      業據其等提出與所述相符之土地登記簿謄本、地籍圖謄本
      等件為證，且為被告戊○○所不爭執，而被告丙○○經受
      合法通知，並未於言詞辯論期日到場，亦未提出書狀作何
      有利於己之聲明或陳述以供本院審酌，本院依調查證據之
      結果及斟酌全辯論意旨，堪認原告此部分主張為真實。準
      此，原告依民法第824 條第2 項之規定，訴請以判決分割
      系爭土地，於法自無不合，所訴應予准許。
（二）次按以原物分配於各共有人時，除應顧及均衡之原則外，
      並須就各共有人應行分得之範圍，例如面積多寡、交通、
      位置及占有形勢等，予以確定（最高法院55年臺上字第19
      82號判例意旨參照）；且按裁判上如何定共有物分割之方
      法，除應斟酌當事人之聲明、共有物之性質、共有人之意
      願、利害關係、經濟效用及全體共有人之利益等公平決之
      外，並不受任何共有人主張之拘束，法院為顧及全體共有
      人所得利用之價值等情形，本有自由裁量之權，惟儘量依
      各共有人使用現狀定分割方法，以維持現狀，減少共有人
      所受損害，當不失為裁判分割斟酌之一種原則（最高法院
      82年度台上字第1990號裁判亦同此見解）。經查，系爭土
      地東側臨西濱快速道路，其東側及北側設有鐵圍籬將系爭
      土地圈圍，而東側臨西濱快速道路處則另設有鐵門，至西
      側及南側位置與毗鄰地交界處均設有田埂，西北側位置目
      前一棟一層樓之建物，其他部分均為休耕之土地等情，經
      本院至現場勘驗明確，並囑託新竹市地政事務所派員實施
      測量，有勘驗筆錄、複丈成果圖及現況照片等件在卷可按
      ，而就系爭土地之使用情形，則經在場兩造各自指明，同
      載於勘驗筆錄足稽。本院審酌系爭土地之地形方整，其東
      側面臨西濱快速道路，到庭之共有人均一致同陳系爭土地
      上之建物為兩造父親所搭建，父親去世後，該等建物分歸
      由被告丙○○取得，希將如附圖所示編號A 部分土地分歸
      由被告丙○○取得等語，是擇如附圖所示之分割方案，對
      各共有人出入均屬便利，亦符合公平原則，又採此如附圖
      所示之分割方案，各共有人所取得之土地形狀均屬方整，
      亦有利於各共有人之規劃、利用，俾增加各自所取得土地
      之經濟價值，並避免拆除被告丙○○所有之前開建物，此
      外，復斟酌系爭土地之地形、使用狀況、共有物之價值、
      使用現狀、分割後之經濟效用、社會公益及公平原則並各
      共有人所陳之意願，定分割方法如後附圖所示，將各該部
      分土地分歸其等所有，並判決分割均如主文第1 項所示。
四、復按法院為終局判決時，應依職權為訴訟費用之裁判，民事
    訴訟法第87條第1 項定有明文。又按分割共有物之訴，本質
    上屬無訟爭性之非訟事件，兩造本可互換地位。本件原告起
    訴雖於法有據，但被告之應訴實因訴訟性質所不得不然，本
    院認為訴訟費用由敗訴當事人負擔，顯失公平，而應由兩造
    依其應有部分之比例分擔，較為公允，爰定訴訟費用負擔之
    比例，如主文第2 項所示。
五、末按應有部分有抵押權或質權者，其權利不因共有物之分割
    而受影響。但有下列情形之一者，其權利移存於抵押人或出
    質人所分得之部分：(一)權利人同意分割。(二)權利人已參加共
    有物分割訴訟。(三)權利人經共有人告知訴訟而未參加。民法
    第824 條之1 第2 項定有明文。本件原告起訴請求分割共有
    物，惟查，兩造共有系爭土地業經被告丙○○將其應有部分
    5 分之1 之所有權，為抵押權人己○○設定新台幣5,000,00
    0 元，權利存續期間為不定期限之本金最高限額抵押權，並
    於95年1 月25日辦畢抵押權登記，此有土地登記謄本附卷可
    稽。經本院將原告所提起訴狀繕本及本院99年5 月25日言詞
    辯論筆錄送達抵押權人己○○為訴訟告知，前開書狀及筆錄
    業於99年5 月31日送達抵押權人己○○親收，此有送達證書
    在卷可參，惟抵押權人己○○並未於本件最後言詞辯論終結
    前參加訴訟，揆之前開規定，己○○之抵押權於本件共有物
    裁判分割之形成判決確定後，依法自應移存於抵押人即被告
    丙○○分得如附圖所示編號A 部分土地，附此指明，地政機
    關於辦理分割登記時，並應一併注意及之。
六、本件事證已臻明確，兩造其餘主張、陳述及所提之證據，經
    審酌均與本院前揭判斷不生影響，爰不一一詳予論述。
七、據上論結，本件原告之訴為有理由，依民事訴訟法第385 條
    第1 項前段、第80條之1 、第85條第1 項後段，判決如主文
    。
中    華    民    國    99    年    6     月    25    日
                  民事第一庭    法  官  高敏俐
以上正本係照原本作成。
如對本判決上訴，須於判決送達後20日內向本院提出上訴狀。
中    華    民    國    99    年    6     月    25    日
                                書記官  黎秀娟

司法院資訊處製作；財團法人民間司法改革基金會備份。
